【裁判字號】    90,台上,5421
【裁判日期】    900831
【裁判案由】    妨害自由
【裁判全文】
最高法院刑事判決                                九十年度台上字第五四二一號
    上  訴  人  丙○○
                乙○○
右上訴人等因妨害自由案件，不服臺灣高等法院臺南分院中華民國八十八年六月二十
九日第二審判決（八十八年度上訴字第二五七號，起訴案號：臺灣臺南地方法院檢察
署八十六年度偵字第一○六○九號），提起上訴，本院判決如左：
    主  文
原判決關於丙○○、乙○○部分均撤銷，發回臺灣高等法院臺南分院。
    理  由
本件原判決認定甲○○（業經原審判處罪刑確定）於民國八十六年七月七日得知郭朝
榮搭機前往台北，乃與住台北市之上訴人丙○○連絡，由丙○○夥同不詳姓名之成年
男子三人前往松山機場等候郭朝榮，當日下午三時許，丙○○見郭朝榮抵達松山機場
，即強押郭朝榮進入其駕駛之車內，剝奪其行動自由，將之載往桃園縣丙○○經營之
公司，並連絡甲○○、上訴人乙○○及不詳姓名之男子數人前來會合，甲○○、乙○
○、丙○○等人即將郭朝榮私行拘禁，並逼其還債，因郭朝榮無法返還，甲○○等人
乃共同以：要你死的很難看等語恐嚇郭朝榮，使郭朝榮心生畏懼，復共同基於傷害之
犯意聯絡，共同毆打郭朝榮，致其受有臉部、手、腳等處多處傷害，乙○○又強行取
走郭朝榮戴在手上之勞士力手錶，以抵償部分債務，甲○○等人見郭朝榮仍不返還債
務，又由該不詳姓名之成年男子三人，於當日晚間八時許，將郭朝榮押往台北市榮星
花園附近不詳住宅，翌日上午九時許，甲○○、乙○○、丙○○等三人再至此處會合
，強逼郭朝榮立下協議書，再押郭朝榮南下，途經台中市時，甲○○等人得知郭朝榮
之妻報警，乃行駛至員林交流道將郭朝榮釋放，郭朝榮自行返家後即向警方報案等情
，因將第一審判決撤銷，改判仍論處上訴人等共同私行拘禁罪刑（各處有期徒刑四月
），固非無見。
惟查（一）有罪之判決書，應記載認定犯罪事實所憑之證據及其認定之理由，刑事訴
訟法第三百十條第一款定有明文，倘判決書內所記載之證據，與卷內筆錄或證物之內
容不相適合，則其判決之根據，實際上並不存在，自屬採證違法。原判決係依憑告訴
人郭朝榮之指訴，認定上訴人等有其事實欄所載之犯行，然告訴人在第一審法院乃供
稱：「他們押我至榮星花園一處地下室，我是在榮星花園被打的，至於在桃園並未被
打，只有出言恐嚇、甲○○以熱茶潑我及我的手錶被強剝」（見第一審卷第二一二頁
），則原判決事實認定：上訴人等及甲○○在桃園縣丙○○經營之公司內共同毆打告
訴人，即與上引筆錄之記載不符。又依原判決理由說明，係認證人王月芳之證言足資
證明甲○○與丙○○有共同犯意聯絡，惟王月芳在偵查中證稱：「（問：八十六年七
月七日下午三點多接到黃某（指丙○○）打電話來說遇到郭某（指告訴人），請甲○
○到桃園處理債務﹖）有的，沒多久李某（指甲○○）回來，我就轉告他」、「他（
指丙○○）說很剛好在機場碰到郭朝榮，他現在桃園公司，他希望甲○○、乙○○一
起到桃園來」（見偵查卷第一○二頁），顯意指丙○○係在台北松山機場巧遇告訴人
，則原判決事實認定：「甲○○於八十六年七月七日得知郭朝榮搭機前往台北，乃與
住台北市之上訴人丙○○連絡，由丙○○夥同不詳姓名之成年男子三人前往松山機場
等候郭朝榮」，自與上引王月芳之證言不相適合，其採證於法有違。（二）有罪之判
決書應記載事實，而所謂之事實不僅指犯罪行為而言，即犯罪之時、日、處所、動機
、目的、手段、結果等與論罪科刑有關之事項，亦應依法認定予以明確之記載，始足
為適用法律之依據。查刑法第三百零二條第一項之私行拘禁罪係繼續犯，是被害人遭
私行拘禁之期間，均屬被告之犯罪時間，有罪判決書事實欄內自應詳加認定。原判決
就告訴人何時脫離上訴人等掌握，僅記載：「至員林交流道將郭朝榮釋放」，對究係
何時令告訴人離開，並未明確認定。再依原判決理由說明，上訴人等係與甲○○及另
三名不詳姓名之成年男子共犯本件妨害自由犯行，然其事實欄郤未認定彼等就私行拘
禁告訴人之犯罪行為有犯意聯絡。又原判決事實欄，就丙○○夥同三名不詳姓名之成
年男子剝奪告訴人行動自由之手段，僅認定：「強押」，對以何種非法方法強押，則
未明確記載，均不足為適用法律之依據。（三）告訴人之告訴係以使被告受刑事訴追
為目的，是其陳述是否與事實相符，仍應調查其他證據以資審認。本件告訴人於警訊
及偵、審中雖一再指訴上訴人等夥同甲○○強逼伊書立協議書，但此情節不僅為上訴
人等及甲○○堅決否認，警方持臺灣臺南地方法院檢察署檢察官核發之搜索票至乙○
○等人住處搜索時，亦未查獲告訴人所稱之協議書，則告訴人此部分指訴，是否有證
據足為證明，尚待研求。（四）有罪判決書之事實一欄，為判斷其適用法令當否之準
據，法院應將依職權認定與論罪科刑有關之事實，翔實記載，然後於理由內逐一說明
其憑以認定之證據，並使事實認定與理由說明，互相適合，方為合法。倘事實認定與
理由說明，不相一致，或事實與理由欄內之記載，前後齟齬，按諸刑事訴訟法第三百
七十九條第十四款後段規定，均屬判決理由矛盾之當然違背法令。依原判決理由說明
，上訴人等係與甲○○及另三名不詳姓名之成年男子共犯本件犯行，然其事實認定：
「丙○○夥同不詳姓名之成年男子三人前往松山機場等候郭朝榮，當日下午三時許，
丙○○見郭朝榮抵達松山機場，即強押郭朝榮進入其駕駛之車內，剝奪其行動自由，
將之載往桃園縣丙○○經營之公司，並連絡甲○○、上訴人乙○○及不詳姓名之男子
數人前來會合，甲○○、乙○○、丙○○等人即將郭朝榮私行拘禁，並逼其還債」，
似又指與乙○○、甲○○前往丙○○公司會合者尚有不詳姓名之男子數人，渠等並與
上訴人等及甲○○共同將告訴人私行拘禁。致其事實認定與理由說明，不相符合。以
上，或係上訴意旨所指摘，或為本院得依職權調查之事項，應認原判決關於上訴人二
人部分有撤銷發回更審之原因。又原判決認與發回部分有裁判上一罪關係之其他部分
及不另為無罪諭知部分，基於審判不可分原則，均應併予發回。
據上論結，應依刑事訴訟法第三百九十七條、第四百零一條，判決如主文。
中      華      民      國     九十     年      八      月    三十一    日
                              最高法院刑事第一庭
                                  審判長法官  施  文  仁
                                        法官  張  淳  淙
                                        法官  林  永  茂
                                        法官  蕭  仰  歸
                                        法官  洪  佳  濱
      右正本證明與原本無異
                                              書  記  官
中      華      民      國     九十     年      九      月      七      日


司法院資訊處製作；財團法人民間司法改革基金會備份。
